臺灣板橋地方法院民事判決　　　　　　 100年度簡上字第43號
上　訴　人　簡豪逸
被上訴人　　林進東
　　　　　　　　　　　　號
訴訟代理人　李富湧律師
複代理人　　吳承州
上列當事人間請求清償債務事件，上訴人對於中華民國99年12月
28日臺灣板橋地方法院三重簡易庭99年度重簡字第1099 號第一
審判決提起上訴，並為訴之變更，經本院於100年6月29日言詞辯
論終結，判決如下：
    主  文
被上訴人應給付上訴人新臺幣貳萬零壹拾參元。
上訴人其餘變更之訴駁回。
訴訟費用由被上訴人負擔十分之一，餘由上訴人負擔。
    事實及理由
一、程序方面：按訴之變更或追加，非經他造同意，不得為之。
    但請求基礎事實同一者，不在此限，此觀民事訴訟法第436
    條之1第3項、第446條第1項及第255條第1項第2款規定自明
    。查上訴人於原審關於先位聲明部分基於公司法第69條規定
    請求，嗣於提起本件上訴後，變更基於協議契約關係請求，
    經核其請求基礎事實，均係本於協議契約之內容而來，應屬
    同一，僅係法律依據不同而已，且原審證據資料均得予以引
    用，並不影響被上訴人之攻擊防禦方法，又基於紛爭一次解
    決之法理，亦無不利於被上訴人，則被上訴人雖不同意上訴
    人為訴之變更，為本院所不取。是上訴人所為訴之變更，要
    無不合，應予准許。
二、上訴人主張：被上訴人為訴外人德林科技有限公司（下稱德
    林公司）負責人，公司資本額新臺幣（下同）500萬元。上
    訴人與訴外人林淑誼於民國98年2、3月間與被上訴人約定各
    出資200萬元入股德林公司，上訴人及林淑誼各占24%，被上
    訴人占52% 。上訴人負責對外承接業務；林淑誼負責產線安
    排製造，其等均應對被上訴人報告。嗣林淑誼又要求每人出
    50萬元，合計150萬元用以供作德林公司週轉金使用，已與
    原約定內容不符。三方嗣於99年4月10日為協商，並達成上
    訴人退股協議（下稱系爭協議契約）。即約定上訴人及林淑
    誼負責經營期間，100萬元虧損，應由上訴人及林淑誼各負
    擔1/2，扣除後被上訴人退還上訴人150萬元退股金。並應返
    還上訴人支借德林公司83萬5,000元週轉金。另德林公司尚
    有應收帳款123萬1,343元（下稱系爭訂單，詳本院99年度重
    簡字第1099號民事卷第54頁）未處理，被上訴人應將處理後
    利潤1/3分配予上訴人。詎被上訴人僅返還上訴人150萬元退
    股金及83萬5,000元週轉金，關於系爭訂單1/3利潤，拒不給
    付上訴人。經以扣除2個月成本，再按1/3比例計算後利潤約
    為28萬元，爰本於系爭協議契約關係請求被上訴人給付28萬
    元等情。（上訴人於原審聲明：(一)先位方面：被上訴人應給
    付上訴人45萬元（訴訟標的「公司法第69條」）。(二)備位方
    面：被上訴人應給付上訴人69萬7,916元（訴訟標的「不當
    得利法律關係」）。原審判決上訴人敗訴，上訴人就先位聲
    明部分，聲明不服提起上訴，並為訴之變更（原訴先位聲明
    部分已因訴之變更視為撤回起訴）；上訴人就備位聲明部分
    ，未聲明不服，而告確定。）並為聲明：被上訴人應給付上
    訴人28萬元。
三、被上訴人抗辯：系爭協議契約內容乃約定被上訴人以150萬
    元購回上訴人於德林公司之出資額（即原出資額200萬元，
    扣除上訴人與林淑誼經營時虧損100萬元之1/2），及返還83
    萬5,000元週轉金。被上訴人並於協議後當場交付同額支票
    予上訴人收執而履行完畢。即系爭協議契約並未約定被上訴
    人應分配系爭訂單利潤1/3予上訴人，故上訴人本於協議契
    約關係請求被上訴人給付系爭訂單利潤，於法未合。況本件
    上訴人並未將系爭訂單移交被上訴人，而依上訴人所提出系
    爭訂單明細記載「磐儀股份有限公司（下稱磐儀公司）及欣
    揚電腦股份有限公司（下稱欣揚公司）」，均係上市公司，
    其給付訂單貨款均以匯款方式為之。惟由德林公司所使用淡
    水信用合作社及臺灣銀行存摺明細可知，自99年4月10日以
    後並無任何一筆匯款資料與上訴人提出系爭訂單金額相符，
    足證德林公司確無123萬1,343元應收帳款可資收取。加以公
    司經營成本包含「營業成本」及「營業費用」。上訴人經營
    德林公司期間，以98年4月1日至98年5月25日，營業收入為
    62 萬2,498元，營業成本為57萬6,781元，營業毛利為4萬
    5,717元，但營業費用高達47萬2,946元，共虧損42萬7,229
    元；及結算德林公司98年4月1日至99年3月30日上訴人經營
    期間共虧損100萬元等情以觀，系爭訂單豈可能獲利84萬元
    ，此部分應由上訴人負舉證之責。另上訴人既僅占德林公司
    出資額24%，被上訴人不可能同意按1/3分配利潤等語。併為
    答辯聲明：駁回上訴人變更之訴。
四、兩造不爭執之事項：
  (一)被上訴人為德林公司登記之負責人及原始股東；德林公司資
    本額為500萬元等情，並有公司登記資料1份附卷可憑。
  (二)98年2、3月間上訴人與訴外人林淑誼有意加入德林公司經營
    ，故兩造與林淑誼三方約定，由上訴人與林淑誼各出資200
    萬元各向被上訴人購買德林公司24%出資額（被上訴人保留
    52% 出資額）。被上訴人並自98年4月1日起將德林公司經營
    權交予上訴人及林淑誼等情。
  (三)兩造及訴外人林淑誼三方於99年4月10日協商時，依上訴人
    所提出99年4月德林公司帳冊等資料，共計虧損100萬元。嗣
    三方達成協議，約定：(1)由被上訴人以150萬元購回上訴人
    於德林公司之出資額（即原出資額200萬元，扣除上訴人與
    林淑誼經營時虧損100萬元中，約定由上訴人負擔50萬元(即
    1/2)部分。）。(2)應返還上訴人支借德林公司之週轉金，共
    83萬5,000元。被上訴人已當場交付同額支票（下稱系爭支
    票）予上訴人收執等情，並有支票2紙（詳被證1）。
  (四)被上訴人提出德林公司設於淡水信用合作社及臺灣銀行帳戶
    存摺影本（詳被上證1）及德林公司98年4月1日至98年5月25
    日損益表（詳被上證2）形式為真正。
五、上訴人主張：系爭協議契約除約定應給付上訴人150萬元退
    股金及返還83萬5,000元週轉金外，被上訴人並同意將本結
    算之系爭訂單處理完畢後，將其利潤1/3分配予上訴人等情
    。既為被上訴人所否認，自應由上訴人就前開利己主張負舉
    證之責。查：
  (一)經依上訴人聲請傳訊證人林淑誼，到庭證稱：當天結算完之
    後，上訴人有說後續的訂單還沒有交貨，上訴人有說要求分
    配，但是被上訴人他說自己處理，所以之後就不了了之。當
    場有講還有100多萬的訂單。被上訴人在開支票之前，上訴
    人就有提到訂單的問題。之後上訴人有發電子郵件有給我們
    說後續的利潤問題，後面的100多萬的訂單利潤到底是多少
    我也不知道，我是負責現場。（請問證人被上訴人說處理是
    什麼意思？）處理是說訂單交貨的問題。（我(即上訴人)當
    初有提到100萬的虧損可以由我們負擔，但是100多萬的訂單
    利潤要1/3？）上訴人有這樣提到。（是否上訴人說完上述
    所說的話，被上訴人才開支票？上訴人是否有問被上訴人沒
    有記載的100多萬訂單利潤要如何處理？）被上訴人開支票
    的時候，上訴人有這樣提，被上訴人說他會處理。（當時訂
    單的價金是多少錢？）訂單有好幾筆，總額我沒有去看，所
    以確切金額我就不知道。上訴人有寫1張尚未交貨的明細單
    交被上訴人。上訴人先提到問題之後被上訴人才開票。83萬
    5,000元是因為有1筆30幾萬元是由上訴人先墊付的錢。我們
    共同經營公司是從98年4月到99年4月，虧損100萬，訂單是
    有多少利潤我都不知道。虧損的部分是因為有備料，還有買
    機器，我們真正接單之後，我們是有利潤的在賣，並沒有賠
    本在賣。拆夥的時候還有一些庫存等語。經本院調查結果，
    認證人林淑誼與被上訴人間為兄妹關係，其證詞應無偏頗上
    訴人之必要。
  (二)而由證人林淑誼前開證述情節前後內容可推悉：
    (1)99年4月10日協議結束簽署系爭支票交上訴人收執前，上
      訴人確曾提及尚有未及處理訂單約100多萬元，並提出1張
      明細單交被上訴人收執等情。此部分核與上訴人於原審提
      出系爭訂單所載內容（訂單金額123萬1,343元(含稅)）互
      核相符。準此，上訴人主張：其於協議時所提及約100多
      萬元訂單，即卷附系爭訂單所內容等語，應屬有據。
    (2)又上訴人既於交付系爭支票前，提及系爭訂單應將1/3利
      潤分配予上訴人，被上訴人復應允其會處理。按諸一般社
      會經驗法則，應足推認被上訴人已同意將系爭明細所載訂
      單處理後實收利潤，分配1/3予上訴人。
    (3)至上訴人於退股前，承前述，固僅占德林公司24%出資額
      。惟其於退股協議時，肇於98年4月起至99年3月30日止，
      乃由其與林淑誼負責經營，其等同意100萬元虧損，僅由
      其等各負擔1/2，被上訴人無庸負擔（即並未按3方出資比
      例負擔虧損）。而未結訂單，因屬上訴人等負責期間招攬
      業務，並尚有後續待處理事宜，故被上訴人同意將處理後
      其中1/3利潤分配予上訴人，應與常情無違。即被上訴人
      抗辯：上訴人僅出資24%，被上訴人不可能同意分配1/3利
      潤等語，並無可採。
  (三)基上，上訴人主張：系爭協議契約約定，被上訴人應於系爭
    訂單處理後，將其利潤1/3分配予上訴人等情，應屬有據。
六、上訴人復主張：系爭訂單金額為123萬1,343元，扣除2個月
    成本，再按1/3比例計算後利潤約為28萬元等情。被上訴人
    則以：99年4月10日協商時上訴人並未交付系爭訂單清單予
    被上訴人，德林公司亦未交付系爭訂單之貨物予訴外人磐儀
    公司及欣揚公司，故無所謂因系爭訂單獲得利潤可言。且由
    上訴人經營德林公司期間所制作損益表可知，成本包含「營
    業成本」「營業費用」，德林公司乃以虧損狀態經營（即自
    98年4月1日起至99年3月30日止，共虧損100萬元），不可能
    因系爭訂單獲利84萬元等語為辯。查：
  (一)承前述，依系爭協議契約約定，被上訴人允諾分配1/3利潤
    予上訴人部分，乃以系爭訂單記載內容為限。又於協議時，
    系爭訂單既尚未屆交期，被上訴人抗辯：並無法由系爭訂單
    之提出，推認德林公司已與磐儀公司、欣揚公司依系訂單內
    容完成交易等語，並非無據。即經本院核對系爭訂單與上訴
    人庭提交易確認單結果（詳本院卷第64頁至71頁）：
    (1)系爭訂單磐儀公司部分：
    I有關採購單編號
      0000-00000000（金額32,500+28,800+22,200=83,500元
        ）（未稅，以下同；利潤計算基準，本不得將營業稅列
        入，故本件應以未稅金額列計）。
      0000-00000000（金額27,000元）
      0000-0000000（金額54,000元）
      0000-00000000（金額19,500+24,000+27,750=71,250元
        ）
      0000-00000000（金額13,000+12,000+9,520=34,520元
        ）
      與交易確認單內容相符（詳本院卷第71頁），被上訴人復
      未提出其餘證據以佐磐儀公司已取消下單之交易。經本院
      調查結果，認已推斷其等確有前開交易，金額共27萬270
      元（83,500+27,000+54,000+71,250+34,520=270,270）。
    II有關採購單編號
      0000-00000000（金額7,800(單價156元)；金額14,400元
        (單價288元)）。比對磐儀公司交易單（即進貨表）結果
        ：金額6,500元(單價130元)；金額12,000元(單價240元)
        。經本院調查結果，認前開訂單實際交易內容，應以磐
        儀公司出具交易單內容為準。即此部分訂單金額應以1
        萬8,500元計（6,500+12,000=18,500）。
    III有關採購單編號
      0000-00000000（金額3,700元）
      0000-00000000（金額67,500+65,000+60,000+46,250=2
        38,750元）
      0000-00000000（金額67,500+65,000+60,000+46,250=2
        38,750元）
      0000-00000000（金額19,500+24,000+27,750=71,250元
        ）
      0000-00000000（金額13,000+12,000+9,520=34,520元
        ）
      則未據記載於磐儀公司出具交易單，經本院審酌磐儀公司
      前開交易單製表時間為99年3月25日，進貨時間「自98年1
      月1日至99年12月31日」等情，應可推認系爭訂單前述未
      記載於交易單內容採購單，實際並未達成交易，而應予剔
      除。至交易單上有記載，而未載於系訂單部分，承前述，
      本非被上訴人同意分配利潤範圍，自不得列入，附此敘明
      。
    III基上，有關磐儀公司部分，成立交易金額（未稅）應為28
      萬8,770元（270,270+18,500=288,770））。
    (2)系爭訂單欣揚公司部分：
    I有關採購單編號
      0000-00000-G3（金額46,300元（同前述，未稅，下同）
        ，採購單（詳本院卷第66頁）金額則為43,800元（即單
        價由463元變更為438元）。同前述，此部分應按欣揚公
        司出具採購單內容計價（即4萬3,800元）。
      0000000-G1（金額77,000元）與採購單內容相符（詳本
        院卷第66頁）。同前述，被上訴人既未提出反證證明訂
        單已經取消，應可認已按下單金額成立交易。
      000000000-G（金額52,000元）與採購單內容相符（詳本
        院卷第67頁）。同前述，被上訴人既未提出反證證明訂
        單已經取消，應可認已按下單金額成立交易。
      000000000-G（金額26,500元）與採購單內容相符（詳
        本院卷第67頁）。同前述，被上訴人既未提出反證證明
        訂單已經取消，應可認已按下單金額成立交易。
      000000000-G（金額112,308元）與採購單內容相符（詳
        本院卷第68頁）。同前述，被上訴人既未提出反證證明
        訂單已經取消，應可認已按下單金額成立交易。
    II基上，有關欣揚公司部分，成立交易金額（未稅）應為31
      萬1,608元（43,800+77,000+52,000+26,500+112,308=311
      ,608））。
    (3)合計，系爭訂單成立交易部分金額為60萬378元（288,770
      +311,608=600,378）。
  (二)再觀諸被上訴人所提出德林公司用於與磐儀公司、欣揚公司
    往來之淡水信用合作社存摺明細，經核磐儀公司各於99年4
    月2日（匯入43,329元）；99年5月6日（匯入7,425元）；99
    年5 月31日（匯入2,185元）；99年7月21日（匯入6萬7,968
    元）；99年8月23日（匯入13萬8,643元），合計共25萬9,55
    0元。欣揚公司則於99年4月2日（匯入33,360元）；99年4月
    12日（匯入147,191元）；99年7月21日（匯入4,695元）；
    99年8月23日（匯入84,915元），合計共26萬5,466元。由其
    等匯入日期及金額固無法與前述系爭訂單實際成立交易金額
    完成逐一比對。惟此乃肇於一般交易商業習慣並非逐筆清償
    ，而係採定期結清方式之當然結果（此由卷附欣揚公司採購
    單記載當月結60天等語亦可明悉），德林公司與前開2家公
    司間之交易，復屬長期繼續性質（此觀磐儀公司進貨單記載
    可明），交易過程或有折讓情事（非限於系爭訂單所成立交
    易）等，匯入金額計算原因未只一端。是本件被上訴人單執
    供往來之存摺明細無法逐筆核對為由，遽為德林公司與磐儀
    公司、欣揚公司間實際未成立系爭訂單交易之推斷，並無可
    採。
  (三)另關於被上訴人應給付上訴人之利潤，應係指淨利率（即應
    扣除「營業成本」及「營業費用」）。本件被上訴人否認德
    林公司因系爭訂單成立受有利潤，乃援引德林公司98年間損
    益表為據。惟該損益表所表彰者既為98年4月至5月之營運狀
    況，本難逕執為99年4月以後交易之依憑。而本件上訴人主
    張，每月扣除20餘萬元成本之計算方法，又僅扣除營業費用
    ，未論及營業成本，亦有顯然之錯誤。經本院審酌結果，認
    系爭成立訂單之內容，既屬「散熱片」等電子零組件製造，
    本件應依99年度同業利潤標準表所示（標準代號2699--99）
    以淨利率10%計算利潤。即以60萬378元（未稅金額）之10%
    計為6萬38元，再按1/3比例計算結果，被上訴人應給付上訴
    人2萬13元。
七、綜上所述，上訴人本於協議契約關係請求被上訴人給付2萬
    13元，為有理由，應予准許；逾此部分之請求，則屬無據，
    應了駁回。
八、造本件事證已臻明確，兩造其餘攻擊防禦方法，經本院審酌
    後，認與判決結果無涉，爰不逐一論列說明。
據上論結，本件變更之訴為一部有理由，一部無理由，依民事訴
訟法第79條判決如主文。
中    華    民    國   100    年    7     月    13    日
                  民事第一庭    審判長法  官  李世貴
                                      法  官  黃若美
                                      法  官  黃信滿
以上正本證明與原本無異
不得上訴
中    華    民    國   100    年    7     月    13    日
                                      書記官  莊琬婷